臺灣高等法院民事判決
109年度重上字第373號
上  訴  人  宏義工程股份有限公司

法定代理人  隋鐵樑  
訴訟代理人  莊乾城律師
被 上訴 人  新北市石碇區公所

法定代理人  李浩榕  
訴訟代理人  張菀萱律師
複 代理 人  黃筱涵律師
上列當事人間請求損害賠償事件，上訴人對於中華民國109年3月
17日臺灣臺北地方法院103年度建字第330號第一審判決提起上訴
，本院於110年1月12日言詞辯論終結，判決如下：
    主      文
上訴駁回。
第二審訴訟費用由上訴人負擔。
    事實及理由
甲、程序方面：
    被上訴人新北市石碇區公所之法定代理人於本院審理時變更
    為李浩榕，有新北市政府令可稽（見本院卷第79頁），其具
    狀聲明承受訴訟（見本院卷第64頁），應予准許。　
乙、實體方面：
一、上訴人主張：伊與被上訴人於民國96年2月12日就改制前臺
    北縣石碇鄉小格頭土石方資源堆置場（下稱系爭土資場）委
    託投資興建營運（下稱系爭營運案）簽訂系爭土資場營運契
    約書（下稱系爭契約），約定由伊提供資金完成系爭土資場
    之設置及營運，並應給付被上訴人設場權利金新臺幣（下同
    ）1億2千萬元，及自開始營運之日起，按年給付營業收入總
    額5.6%之營運權利金，被上訴人應提供系爭土資場用地範圍
    （下稱工區）內土地使用權之義務。被上訴人因工區內存有
    未登錄土地，於101年8月8、24日發函通知伊停止進土作業
    ，伊即自101年8月31日起停止營運。伊於102年7月23日通知
    被上訴人5日內取得未登錄土地之使用權，惟被上訴人逾期
    仍未取得未登錄土地之使用權，伊因非可歸責於己之事由，
    停止營運逾6個月，於102年8月7日依系爭契約第26條第13項
    約定終止系爭契約。伊為興建系爭土資場而支出建場費用共
    3億6950萬3028元、履約保證金手續費90萬元，並因終止系
    爭契約受有所失利益1796萬4910元，扣除系爭契約終止前進
    土收入1億3249萬7555元，伊自得請求被上訴人賠償其中損
    失2億3077萬2098元等情。爰依誠信原則或類推適用系爭契
    約第26條第9項、第10項約定為本件契約漏洞之補充解釋方
    法、民法第227條、第231條第1項、第179條、第811條、第8
    16條、誠信原則、類推適用BOT案契約參考條款第22.9.3條
    規定，求為命被上訴人如數給付，並加付自起訴狀繕本送達
    翌日起算法定遲延利息之判決。
二、被上訴人則以：伊未指示及同意上訴人停止進土，且工區內
    之未登錄土地面積僅占系爭土資場面積之0.8%，上訴人仍得
    使用其餘99.2%面積土地，並未影響上訴人設置、興建、營
    運系爭土資場，上訴人終止系爭契約，違反誠信原則及比例
    原則，並不合法。如認系爭契約已終止，系爭契約第34條第
    16項已約定上訴人不得因契約終止而向伊主張不當得利或其
    他權利，第26條第9項、第13項亦明文排除上訴人請求所失
    利益，系爭契約並無契約漏洞，上訴人之請求為無理由。又
    系爭契約屬投資契約性質，建場成本為上訴人履約之必要費
    用，非因伊債務不履行所生之損害；上訴人已自承其營運成
    本高於實際進土收入，倘其繼續興建營運系爭土資場，必將
    嚴重虧損，無可得請求之預期利潤。至上訴人請求之履約保
    證金手續費與本件無涉，況兩造就該部分業已合意提付仲裁
    ，上訴人不得再為爭執等語，資為抗辯。
三、原審判決上訴人全部敗訴，上訴人不服，提起上訴，其聲明
    ：㈠原判決廢棄。㈡被上訴人應給付上訴人2億3077萬2098元
    ，及自起訴狀繕本送達翌日起至清償日止，按年息5%計算之
    利息。㈢願供擔保請准宣告假執行。被上訴人答辯聲明：㈠上
    訴駁回。㈡如受不利判決，願供擔保請准宣告免為假執行。
四、下列事項為兩造所不爭執，應可信為真實（見原審卷㈩第313
    至314頁、本院卷第92至93、103至105頁，並依判決格式增
    刪修改文句）：
　㈠兩造於96年2月12日簽訂系爭契約。
　㈡上訴人於101年8月31日以（101）宏石字第101083101號函通
    知被上訴人自101年9月1日起停止進土及相關作業，並於102
    年8月7日委託九興聯合律師事務所以102年度九聯莊律字第2
    3875號函終止系爭契約。
　㈢兩造針對系爭土資場「解除履約保證責任」及「返還設場權
    利金」合意提付仲裁處理，仲裁判斷略為：㈠被上訴人應發
    還9000萬元之履約保證金予上訴人、㈡被上訴人應給付上訴
    人設場權利金3060萬元、㈢上訴人其餘請求駁回、㈣仲裁費用
    由上訴人與被上訴人各負擔二分之一。
　㈣上訴人營運系爭土資場期間，進土數量為71萬6203立方公尺
    ，進土收入為1億3249萬7555元。
五、兩造之爭點如下：　　
  ㈠上訴人終止系爭契約是否合法？
　㈡上訴人得否以誠信原則或類推適用系爭契約第26條第9項、第
    10項約定為本件契約漏洞之補充解釋方法、民法第227條、
    第231條第1項、第179條、第811條、第816條、誠信原則、
    類推適用BOT案契約參考條款第22.9.3條規定，請求被上訴
    人賠償建場費用、履約保證金手續費？如是，上訴人所得請
    求數額為何？
  ㈢上訴人得否依民法第227條、第231條第1項、誠信原則、類推
    適用BOT案契約參考條款第22.9.3條之規定，請求被上訴人
    賠償所失利益？如是，上訴人所得請求數額為何？
六、系爭契約業經上訴人合法終止：
　㈠依系爭契約第4條第5項、第11條第24項、第34條第10項約定
    ：「本公所負責提供填土區之公私有土地。」、「本契約使
    用的土地，由甲方（指被上訴人，下同）於開工前提供，其
    地界由甲方指定。該土地之使用如有任何糾紛，由甲方負責
    ；其地上（下）物的清除，除另有規定外，由甲方負責處理
    。」、「本契約工區內使用之土地，由甲方開工前提供，土
    地位置及面積由甲方指定。」（見原審卷㈠第68頁反面、第7
    3頁、第80頁），可知被上訴人負有提供可資系爭土資場使
    用之土地之義務。
　㈡經查：
　⒈兩造不爭執101年6、7月間，工區內有多筆未登錄土地（於10
    2年7月19日分別第一次登記為中華民國所有、新北市○○區○○
    ○段○○○段000○000地號、同段火燒樟小段111至115地號土地
    ，見原審卷㈦第501至509頁。下合稱未登錄土地），且有被
    上訴人提出之國有未登錄地之土地使用套繪地籍圖在卷可參
    （見原審卷㈠第223頁）。上訴人以工區內有未登錄土地，且
    未取得土地使用權同意書，恐有觸犯刑法第320條第2項竊佔
    罪嫌以及水土保持法暨山坡地保育條例相關刑責之虞為由，
    於101年7月26日發函予被上訴人及監造單位，請被上訴人明
    確指示是否可於工區現場繼續進行填土作業；監造單位於10
    1年8月1日函覆被上訴人並副知上訴人，建議在取得未登錄
    土地使用同意書之前，先停止進土作業，爾後再視系爭土資
    場設置計畫變更送審進度，協商恢復進土作業時程；被上訴
    人則於同年8月24日函知上訴人，請上訴人依監造單位所為
    先行停止進土作業之意見辦理（見新北院卷第55、56、58頁
    ）。準此，上訴人於同年8月31日函覆被上訴人自同年9月1
    日起停止進土及相關作業（見新北院卷第59頁），即係本於
    被上訴人之指示，至為明確。
　⒉被上訴人雖辯稱：伊於101年9月6、13、27日、10月19、31日
    、11月9日、12月10、20日、102年4月10日、6月11、27日、
    7月26日、8月12、19、23、30日、9月26日，17次發函表明
    不同意上訴人停止進土及相關作業，且相關單位均以召集會
    議或以函文數次澄清系爭土資場內之未登錄地不違反水土保
    持法意旨，上訴人仍可繼續營運，系爭土資場並無客觀停工
    事由云云，並提出上開17次函文內容、101年7月20日會議結
    論、被上訴人102年7月26日、8月12日函、新北市政府農業
    局102年9月6日函、行政院農業委員會水土保持局回覆內容
    、水土保持計畫檢核表、新北市政府地政局函、新北市政府
    民政局函等件為證（見原審卷㈠第167至171頁、第84至88頁
    反面、第92頁、第219頁正、反面、第221至222頁、卷㈦第40
    3至411頁）。惟查：
　⑴兩造及新北市政府相關單位於101年7月20日召開系爭土資場
    申請設置許可變更審查會，會議結論第3點雖謂：有關場區
    未登錄地部分，於申請設置時已納入水土保持及環評計畫之
    場區範圍，故請補辦登記，如有相關問題可洽本府地政局，
    並請依相關規定向國有財產局申請使用等語（見原審卷㈠第8
    6頁反面）。然上訴人仍因工區內土地有未登錄地，為免涉
    犯刑事竊佔罪嫌及水土保持法暨山坡地保育條例相關刑責為
    由，於同年月26日向被上訴人及監造單位請求明確指示是否
    可於工區現場繼續進行填土作業，監造單位及被上訴人於上
    開會議結論後之101年8月1、24日分別建議及指示上訴人停
    止進土，足見被上訴人亦係慮及工區內未登錄土地事涉前揭
    刑責事宜，始指示上訴人停止進土，自不能因前揭會議結論
    稱工區內土地（含未登錄土地）已納入水土保持計畫場區範
    圍，逕謂上訴人並無客觀停工事由。
　⑵被上訴人於101年8月24日函知上訴人，請其依監造單位先行
    停止進土作業之建議辦理，則被上訴人嗣以101年9月6、27
    日、10月19、31日、11月9日、12月10、20日、102年4月10
    日函稱其未指示上訴人停止進土乙節，已與事實不符。其次
    ，被上訴人對上訴人是否停止進土之指示，核與系爭契約之
    文件解釋無涉，被上訴人援引系爭契約第1條第4、6項約定
    ：「本契約文件之一切規定得互爲補充，如仍有不明確之處
    ，以甲方解釋爲準。」、「契約之文件解釋，以日期較遲者
    爲優先；若技術資料與圈說有抵觸時，以甲方/監造機構解
    釋為準。」（見原審卷㈠第67頁反面），辯稱其已以前揭101
    年9月6日以下函文推翻101年8月24日函文所為停止進土之指
    示云云，自無可採。
　⑶觀諸被上訴人前開101年9月6、13、27日、10月19、31日、11
    月9日、12月10、20日、102年4月10日、6月11、27日函文意
    旨，就上訴人使用未登錄土地是否涉犯竊佔、違反水土保持
    法及山坡地保育條例等所慮事項毫無回應，難認被上訴人業
    以上開函文澄清未登錄土地不違反水土保持法意旨。又被上
    訴人102年7月26日函文，僅謂上訴人依原核准之水土保持計
    畫營運，未涉及違反水土保持法（見原審卷㈠第87頁反面）
    ，仍未論及上訴人使用未登錄土地，是否涉犯其他刑事罪嫌
    ，況斯時被上訴人並未取得未登錄土地使用權，此據被上訴
    人自陳在卷（見本院卷第138頁），則被上訴人辯稱上訴人
    並無客觀停工事由云云，要屬無理。另被上訴人8月12、19
    、23、30日、9月26日函文、新北市政府農業局102年9月6日
    函、行政院農業委員會水土保持局回覆內容、水土保持計畫
    檢核表、新北市政府地政局函、新北市政府民政局函，均係
    在上訴人於102年8月7日合法終止系爭契約（詳如後述）後
    所製，均無足反認上訴人101年9月1日起停止進土時並無客
    觀停工事由，被上訴人據此辯稱上訴人並無客觀停工事由云
    云，亦不可取。
　㈢次查：
　⒈依系爭契約第26條第13項約定：「因非可歸責於乙方（指上
    訴人，下同）情形，甲方通知乙方部分或全部暫停執行……。
    但暫停執行期間累計逾6個月者，乙方得通知甲方終止或解
    除部分或全部本契約。」（見原審卷㈠第79頁）。次依系爭
    契約前言及第2、3條約定，可知上訴人係進土以完成系爭土
    資場之填埋，為其應給付之標的及工作事項（參系爭契約第
    2、3條約定，見原審卷㈠第68頁），並按進場土石方數量（
    立方公尺）收取費用作為營業收入來源（見外放之系爭契約
    所附興建營運企畫書第2-54頁）。上訴人係因工區內土地有
    未登錄土地，且依被上訴人指示自101年9月1日起停止進土
    ，即屬非可歸責於上訴人情形之暫停執行。又上訴人於102
    年7月23日發函催告被上訴人於文到5日內取得未登錄土地使
    用同意書（見新北院卷第62頁），惟被上訴人並未取得未登
    錄土地之使用權同意書（見本院卷第138頁）。上訴人自101
    年9月1日至102年8月7日止暫停執行，期間已逾11個月，則
    上訴人於102年8月7日依系爭契約第26條第13項約定終止系
    爭契約，應為合法。
　⒉兩造針對系爭土資場「解除履約保證責任」及「返還設場權
    利金」合意提付仲裁處理（見不爭執事項㈢），中華民國仲
    裁協會103仲聲孝字第48號仲裁判斷書認：系爭契約業經上
    訴人合法終止，且無不返還事由，遂命被上訴人發還9千萬
    元履約保證金、3060萬元設場權利金予上訴人（見原審卷㈥
    第156、225至232頁），上開仲裁判斷亦未經法院判決撤銷
    確定（參本院105年度重上字第410號民事判決、最高法院10
    5年度台上字第2043號民事裁定，見原審卷㈥第235至247頁）
    ，足認系爭契約業經上訴人合法終止。
　⒊被上訴人雖辯稱：未登錄土地面積狹小，且為山溝地，占系
    爭土資場面積僅0.8%，上訴人終止系爭契約違反誠信原則與
    比例原則云云。惟未登錄土地之使用分區為山坡地保育區，
    屬林業用地，有未登錄土地登記謄本可稽（見原審卷㈦第501
    至509頁）。被上訴人在上訴人暫停執行逾11個月後，仍未
    取得未登錄土地之使用權，且未明確表示澄清上訴人使用未
    登錄土地是否涉犯竊佔、違反山坡地保育條例等刑事罪責，
    已有未依系爭契約提供可資系爭土資場使用之土地之義務，
    在此等風險疑慮未排除前，上訴人依約終止系爭契約，並無
    違反誠信原則或比例原則可言。復觀諸系爭契約約定之系爭
    土資場土地範圍（見外放之系爭契約所附興建營運企劃書第
    1-1至1-3、1-6至1-7、2-1頁），並未標示未登錄土地範圍
    ，上訴人已難逕予排除未登錄土地而使用其他土地，自不能
    因未登錄土地面積（未登錄土地面積合計為8668平方公尺，
    見原審卷㈦第501至509頁；系爭土資場計畫面積47.2公頃、
    填築面積24.27公頃，見外放系爭契約所附興建營運企劃書
    第1-1頁）及其坐落位置，而認上訴人終止系爭契約違反誠
    信原則及比例原則。準此，被上訴人上開抗辯，亦不可採。
七、上訴人請求被上訴人賠償建場費用及履約保證金手續費，為
    無理由：
　㈠按民間機構投資新建並為營運；營運期間屆滿後，移轉該建
    設之所有權予政府，屬於民間機構參與公共建設之方式之一
    ，此觀促進民間參與公共建設法（下稱促參法）第8條第1項
    第1款規定甚明，一般簡稱BOT「興建（Build）、營運（Ope
    rate）、移轉（Transfer）」。次按稱承攬者，謂當事人約
    定，一方為他方完成一定之工作，他方俟工作完成，給付報
    酬之契約，民法第490條第1項亦有規定。查，依系爭契約前
    言、第2條、第3條、第7條第3項、第13條、第34條第7、15
    、16項約定意旨，被上訴人為解決大臺北地區剩餘土石方問
    題，委託上訴人投資興建營運系爭土資場；上訴人應完成系
    爭土資場填埋及相關設施興建、營運管理；系爭契約工程期
    間屆滿或因可歸責於上訴人致終止或解除者，系爭土資場之
    工作物及設施視為被上訴人所有（見原審卷㈠第67頁反面至
    第68頁、第69、73頁、第80頁正、反面）。系爭營運案投標
    須知重要條款第一、二項採購目的及委辦工作項目記載：被
    上訴人為配合公共工程餘土處理方案，擇定石碇鄕北宜公路
    （台9線）北側山谷設置系爭土資場，期能主動解決臺北地
    區廢土問題，附帶產生最終塡埋面之平坦地，未來恢復土地
    原有使用及規劃爲鄉民休閒之森林公園；委辦工作包括興建
    施工、營運、經營、管理及維修等語（見外放系爭契約所附
    投標須知第1頁）。互核以觀，系爭契約與促參法第8條第1
    項第1款所定民間機構參與公共建設之方式相符。又系爭契
    約約定上訴人之工作範圍，非僅限為上訴人完成一定工作（
    即興建系爭土資場），尚有營運等事項，且遍觀系爭契約全
    文，被上訴人無須支付上訴人報酬，反係上訴人應支付被上
    訴人設場權利金，並逐年依營業收入總額5.6%，按年給付被
    上訴人營運權利金（參系爭契約第4條，見原審卷㈠第68頁）
    ，則系爭契約性質上與承攬契約有別，應認系爭契約應屬BO
    T之契約。被上訴人辯稱：系爭契約應屬投資契約（見本院
    卷第200頁），堪為可採。上訴人原不爭執系爭契約屬促參
    法所列之民間機構參與公共建設之方式（見新北院卷第6頁
    、原審卷㈠第126至127頁），嗣改稱：系爭契約為承攬與委
    託經營契約之混合契約，並以委託經營所得之收入做為承攬
    報酬云云（見本院卷第180頁），然倘上訴人經營所得收入
    為承攬報酬，焉有再按年依營業收入5.6%給付營運權利金予
    被上訴人之理？足見上訴人經營系爭土資場之營業收入並非
    其承攬報酬，至為明確，上訴人主張系爭契約具有承攬契約
    性質云云，自不足採。
　㈡上訴人依誠信原則或類推適用系爭契約第26條第9項、第10項
    約定為本件契約漏洞之補充解釋方法，請求被上訴人賠償建
    場費用及履約保證金，為無理由：
　⒈按所謂之法律漏洞，乃指違反法律規範計劃、意旨的不完整
    性，法律所未規定者，並非當然構成法律漏洞，端視其是否
    違反法律規範意旨、計劃及立法者之是否有意沉默而定；類
    推適用，係就法律未規定之事項，比附援引與其性質相類似
    之規定，加以適用，為基於平等原則及社會通念以填補法律
    漏洞的方法，倘無法律漏洞，自不生類推適用而補充之問題
    （參照最高法院93年度台上字第1718號裁判意旨）。次按當
    事人於訂立契約時，關於某事項依契約計畫顯然應有所訂定
    而漏未訂定，致無法完滿達成契約目的而出現漏洞者，法院
    始應為補充性之解釋（契約漏洞之填補），倘當事人對於契
    約之解釋及適用並無障礙或困難時，基於私法自治及契約自
    由之原則，並無就契約另為補充性解釋之必要，而應逕依契
    約之約定決定其權利義務關係（參照最高法院107年度台上
    字第349號、106年度台上字第962號判決意旨）。又按解釋
    契約，如契約文字已表示當事人之真意，無須別事探求者，
    即無須反捨契約文字而更為曲解。是以，倘契約約定明確，
    其內容又無違反公序良俗、強制規定，或顯然違反誠信原則
    之情形，當事人即應受契約約定之拘束。縱認有文義不明致
    生疑義時，亦應聚焦爭議契約之過去事實及其他一切證據資
    料為斷定之標準，以探求當事人立約當時之真意，而契約一
    方當事人與多數人間各別訂立類似之契約，因契約條款是由
    各別當事人磋商決定，若條件不同，自不得比附援引，以不
    同契約內容作為探求系爭契約雙方當事人真意。
　⒉系爭契約第34條第16項約定：「本契約終止或工程期限屆滿
    者，乙方應於維持發生終止或解除事由時工程、工作物或設
    施之現狀，不得有破壞或毀損等有損價值之行為，並不得對
    甲方或對工作物或設施主張不當得利或其他權利。」（見原
    審卷㈠第80頁反面），業已明確約定只要契約終止，上訴人
    均不得對被上訴人主張權利，其文義至為明晰，並無不明之
    處，適用亦無障礙或困難，而該約定係基於當事人自由意思
    之下所締結，並無違反公序良俗、強制規定，或顯然違反誠
    信原則之情形，復無民法第247條之1規定之顯失公平而無效
    之適用，上訴人即應受此契約約定之拘束。上訴人主張：系
    爭契約第34條第16項僅係約定上訴人就「維持發生終止或解
    除事由時工程、工作物或設施之現狀之費用」，不得對被上
    訴人或對工作物或設施主張不當得利或其他權利，不包含非
    可歸責於伊致契約終止之情形，而系爭契約對於非可歸責於
    伊之事由而終止，漏未約定賠（補）償損失，應屬契約漏洞
    云云，顯然違反系爭契約第34條第16項約定文義，且係對契
    約約款增添不必要之適用限制，自非可採。
　⒊其次，系爭契約第26條第9、10項係約定系爭契約因政策變更
    ，上訴人繼續履行不符公共利益，被上訴人報經上級機關核
    准而解除或終止部分或全部契約時，得補償上訴人因此所生
    損失（不包括上訴人所失利益），並依同條第10項約定處理
    回饋金及上訴人已施作工程之問題（見原審卷㈠第78頁反面
    至第79頁）。上訴人依系爭契約第26條第13項非可歸責於己
    之事由暫停執行逾6個月以上而終止系爭契約，其原因核與
    同條第9項終止契約之情形不同，兩者不能類比，自無類推
    適用系爭契約第26條第9、10項之餘地。至於系爭契約依前
    述第26條第9項情形終止時，被上訴人固得補償上訴人因此
    所生之損失，究其實際，乃係有別於系爭契約第34條第16項
    之特別約定，自不能據此即認本件有契約漏洞而得類推適用
    第26條第9、10項。系爭契約第34條第16項既已約定系爭契
    約終止時，上訴人不得向被上訴人主張其他權利，自當包括
    上訴人依系爭契約第26條第13項終止契約時，不得對被上訴
    人請求賠（補）償損失之權利，並無契約漏洞，自無以誠信
    原則或類推適用第26條第9、10項規定，作為契約漏洞之補
    充解釋。
　⒋準此，上訴人依誠信原則或類推適用系爭契約第26條第9項、
    第10項約定作為系爭契約漏洞之補充解釋方法，請求被上訴
    人賠償建場費用成本及履約保證金手續費，即為無理。
　㈢上訴人依民法第227條、第231條第1項規定，請求被上訴人賠
    償建場費用及履約保證金手續費，為無理由：
　⒈按因可歸責於債務人之事由，致為不完全給付者，債權人得
    依關於給付遲延或給付不能之規定行使其權利；因不完全給
    付而生前項以外之損害者，債權人並得請求賠償；債務人遲
    延者，債權人得請求其賠償因遲延而生之損害；民法第227
    條、第231條第1項分別定有明文。次按債務不履行損害賠償
    責任，債務人所應負賠償責任範圍，固包括債權人所受損害
    及所失利益，惟損害賠償之債之成立，其要件除損害之發生
    、歸責原因之具備外，尚須損害發生原因事實與損害間，有
    相當因果關係之存在始可。至債權人依給付遲延之債務不履
    行規定請求損害賠償時，固無須就債務人之故意或過失等可
    歸責事由為主張及舉證，而應由債務人就不可歸責之事由致
    未為給付而不負遲延責任，為主張及舉證（民法第230條參
    照），然債權人就其所受之損害，與債務人之給付遲延間，
    具有相當因果關係一事，仍應負證明之責（最高法院100年
    度台上字第1421號、101年度台上字第1497號判決意旨參照
    ）。
　⒉系爭契約性質為BOT契約，且依系爭契約第4條第4項約定意旨
    ，系爭土資場設場及興建、營運所需之工程費、相關稅負及
    保險費用，均由上訴人自行負擔（見原審卷㈠第68頁正、反
    面），可見上訴人就興建系爭土資場所支出之建場費用，乃
    係上訴人履行系爭契約所支出之施作成本。又上訴人固支付
    彰化銀行仁和分行就系爭營運案履約保證金連帶保證書所收
    取之保證手續費90萬元，有上訴人提出手續費收據、彰化銀
    行仁和分行109年10月23日函為證（見原審卷㈠第147頁、本
    院卷第149至151頁），然上訴人自陳履約保證金手續費亦屬
    興建成本之一部分（見本院卷第181至182頁）。準此，上訴
    人為履行系爭契約所支出之建場費用及履約保證金手續費，
    究與上訴人因被上訴人未依約提供未登錄土地使用權而暫停
    執行逾6個月所受損害無關，二者並無相當因果關係，則上
    訴人依民法第227條、第231條第1項規定，請求被上訴人賠
    償建場費用及履約保證金手續費，為無理由。又系爭契約性
    質並非承攬契約，已如前述，則上訴人主張建場費用、履約
    保證金手續費，係被上訴人應給付之承攬報酬、完成工作所
    必需之費用等節（見本院卷第180至181、184至185頁），並
    不可採。至於上訴人援引之最高法院108年度台上字第2543
    號判決，其案件情節核與本件有異，亦無足為上訴人有利之
    認定，併此敘明。
　㈣上訴人依民法第179條、第811條、第816條規定，請求被上訴
    人賠償建場費用及履約保證金手續費，為無理由：
  ⒈按無法律上之原因而受利益，致他人受損害者，應返還其利
    益，雖有法律上之原因，而其後已不存在者，亦同；動產因
    附合而為不動產之重要成分者，不動產所有人，取得動產所
    有權；因前5條之規定而受損害者，得依關於不當得利之規
    定，請求償還價額，民法第179條、第811條、第816條分別
    定有明文。次按民法第816條規定所謂「依不當得利之規定
    ，請求償還價額」，係指法律構成要件之準用，非僅指法律
    效果而言。易言之，此項請求權之成立，除就返還客體限制
    不得請求返還利益之原形外，尚須具備不當得利之一般構成
    要件始有其適用（最高法院101年度台上字第1618號判決意
    旨參照）。
　⒉系爭契約終止時，上訴人已完成之工作物或設施視為被上訴
    人所有，此據系爭契約第34條第7、15、16項約定明確（見
    原審卷㈠第80頁正、反面），且為系爭契約屬BOT契約之性質
    使然（見上開七、㈠）。被上訴人於系爭契約終止後，取得
    上訴人就系爭土資場完成施作之工作物或設施所有權，係本
    於系爭契約上開約定而有法律上之原因，自無就上訴人已支
    付之建場費用有何不當得利。況依系爭契約第34條第16項亦
    約定契約終止後，上訴人不得對被上訴人或對工作物或設施
    主張不當得利或其他權利，則上訴人依民法第179條、第811
    條、第816條規定，請求被上訴人賠償建場費用，要屬無理
    。又上訴人並未舉證其支付履約保證金90萬元予彰化銀行仁
    和分行，被上訴人受有何利益而有不當得利，則上訴人依上
    開規定請求被上訴人賠償，亦為無理。　　
　㈤上訴人依誠信原則、類推適用BOT案契約參考條款第22.9.3條
    規定，請求被上訴人賠償建場費用及履約保證金，為無理由
    ：
　  BOT案投資契約參考條款第5.6條、第22.9.3條固分別規定：
    「未履行承諾事項或違反聲明之損害賠償：因一方未能履行
    承諾事項或違反聲明，致他方受損害時，應對他方所生損害
    負賠償責任。賠償責任範圍除本契約另有約定外，以他方實
    際所受損害為限，不包括所失利益。」、「甲方（指主辦機
    關）有第5.6條所定未能履行承諾事項或違反聲明，致乙方
    （指民間機構）受損害情事，經乙方限期要求改善而未改善
    ，且持續超過○○日而於營運期間終止本契約，由鑑價機構就
    乙方資產之帳面價值、使用情形、使用價值及本契約剩餘年
    限，予以鑑價。甲方應依鑑價結果給付乙方，並加計下列乙
    方所失利益：一、於本計畫開始營運前○○年（含第○○年）終
    止時，應以乙方『已支出工程經費』加計百分之○○，作為乙方
    所失利益。二、於本計畫開始營運○○年以後，應以終止前○○
    年間乙方『平均稅前盈餘』○○倍作為乙方所失利益。」（見原
    審卷㈥第350至351頁），然上開規定既名為參考條款，且未
    納入系爭契約約款，況系爭契約業已明確約定上訴人依第26
    條第13項終止契約時，不得向被上訴人請求損害賠償，並無
    契約漏洞，已如前述。則上訴人無視兩造已合意約定之契約
    內容，反依誠信原則類推適用上開參考條款，向被上訴人請
    求賠償建場費用及履約保證金，自不足取。
　㈥綜上，上訴人以誠信原則或類推適用系爭契約第26條第9項、
    第10項約定為本件契約漏洞之補充解釋方法、民法第227條
    、第231條第1項、第179條、第811條、第816條、誠信原則
    、類推適用BOT案契約參考條款第22.9.3條規定，請求被上
    訴人賠償建場費用、履約保證金手續費均無理由，不應准許
    。又上訴人此部分請求既無理由，則關於上訴人得請求賠償
    之數額部分，本院即無再行審究之必要，併此敘明。
八、上訴人請求被上訴人賠償所失利益，為無理由：
  ㈠上訴人依民法第227條、第231條第1項規定，請求被上訴人賠
    償所失利益，為無理由：
　⒈上訴人主張：系爭契約終止時，伊已收土71萬6203立方公尺
    ，依系爭土資場原規劃之收土量600萬立方公尺計算（參系
    爭契約第3條約定，見原審卷㈠第68頁），伊尚可收土528萬3
    797立方公尺，依被上訴人同意備查之收費標準分析計算表
    ，每立方公尺土方利潤為6.8元（每立方公尺收費185元、成
    本178.2元，利潤為6.8元），伊自得請求被上訴人賠償所失
    利益之半數1796萬4910元云云，固提出被上訴人100年1月14
    日函及收費標準分析計算表為證（見原審卷㈣第173頁）。
　⒉惟按因可歸責於債務人之事由，致為不完全給付者，債權人
    雖得依民法第227條、第231條第1項規定，請求債務人賠償
    因遲延而生之損害，然基於契約自由原則，非不得由當事人
    約定債務人就債權人所失利益，不負賠償責任。查，依系爭
    契約第26條第13項約定，因非可歸責於上訴人事由而暫停執
    行，被上訴人得補償因此而增加之必要費用，但不包括上訴
    人所失利益；系爭契約第34條第16項約定，上訴人於契約終
    止時，不得對被上訴人主張權利（見原審卷㈠第79頁、第80
    頁反面），且上開第34條第16項約定並無契約漏洞，已如前
    述（見上開七、㈡、⒉）。兩造既已約定因非可歸責於上訴人
    事由而暫停執行，或因此暫停執行而終止契約後，被上訴人
    對上訴人因此所失利益，皆不負賠償責任，上訴人即應受上
    開約定之拘束。則上訴人依民法第227條、第231條第1項規
    定，請求被上訴人賠償其因終止契約，所受無法收土所生之
    利益云云，即為無理。
　㈡又系爭契約並未將BOT案契約參考條款第22.9.3條規定內容納
    入系爭契約約款中，上開參考條款自無拘束兩造之餘地，已
    如前述（見上開七、㈤），則上訴人依誠信原則、類推適用B
    OT案契約參考條款第22.9.3條規定，請求被上訴人賠償所失
    利益，亦為無理。
　㈢綜上，上訴人依民法第227條、第231條第1項、誠信原則、類
    推適用BOT案契約參考條款第22.9.3條規定，請求被上訴人
    賠償所失利益，均無理由，不應准許。又上訴人此部分請求
    既無理由，則關於上訴人得請求賠償之數額部分，本院亦無
    再予論述之必要，併此敘明。
九、從而，上訴人依誠信原則或類推適用系爭契約第26條第9項
    、第10項約定為本件契約漏洞之補充解釋方法、民法第227
    條、第231條第1項、第179條、第811條、第816條、誠信原
    則、類推適用BOT案契約參考條款第22.9.3條規定，請求被
    上訴人給付2億3077萬2098元，及自起訴狀繕本送達翌日起
    至清償日止，按年息5%計算之利息，為無理由，不應准許。
    原審為上訴人敗訴之判決，並無不合。上訴論旨指摘原判決
    不當，求予廢棄改判，為無理由，應駁回其上訴。並依民事
    訴訟法第78條規定，為訴訟費用負擔之判決。
十、本件事證已臻明確，兩造其餘之攻擊或防禦方法及所用之證
    據，經本院斟酌後，認為均不足以影響本判決之結果，爰不
    逐一論列，附此敘明。
丙、據上論結，本件上訴為無理由，爰判決如主文。　　
中　　華　　民　　國　　110 　年　　2 　　月　　2 　　日
                  民事第二十四庭
                      審判長法  官  胡宏文
                            法  官  陳筱蓉
                            法  官  陳心婷
正本係照原本作成。
如不服本判決，應於收受送達後20日內向本院提出上訴書狀，其
未表明上訴理由者，應於提出上訴後20日內向本院補提理由書狀
（均須按他造當事人之人數附繕本）上訴時應提出委任律師或具
有律師資格之人之委任狀；委任有律師資格者，另應附具律師資
格證書及釋明委任人與受任人有民事訴訟法第466條之1第1項但
書或第2項所定關係之釋明文書影本。如委任律師提起上訴者，
應一併繳納上訴審裁判費。
中　　華　　民　　國　　110 　年　　2 　　月　　2 　　日

  　　　　　　　　　　　　　書記官  黃麒倫